臺北高等行政法院判決
111年度交上字第18號
上  訴  人  交通部公路總局臺北區監理所

代  表  人  黃鈴婷（所長）


被 上訴 人  鄧建仁                                      

上列當事人間交通裁決事件，上訴人對於中華民國110年12月10
日臺灣花蓮地方法院110年度交字第38號行政訴訟判決，提起上
訴，本院判決如下：
    主  文
原判決廢棄，發回臺灣花蓮地方法院行政訴訟庭。
　　事實及理由
一、程序事項：
　　本件上訴人上訴後，其代表人已由梁郭國變更為黃鈴婷，並
    據新任代表人具狀承受訴訟在案，自符合規定，先予敘明。
     
二、事實概要：
    被上訴人於民國110年5月20日下午9時47分許，駕駛車牌號
    碼000-00營業小客車（下稱系爭車輛），行經花蓮縣秀林鄉
    臺9線180K北上車道，因涉有「闖紅燈」之違規行為，經舉
    發機關花蓮縣警察局新城分局依違反道路交通管理處罰條例
    （下稱道交處罰條例）第53條第1項規定，製發掌電字第P3U
    A30091號舉發違反道路交通管理事件通知單（下稱舉發通知
    單），並經被上訴人當場簽收在案。被上訴人不服，於指定
    到案期限內提出申訴，上訴人查認其有前開違規事實，仍依
    道交處罰條例第53條第1項規定，以110年6月29日北監花裁
    字第44-P3UA30091號違反道路交通管理事件裁決書（下稱原
    處分），裁處被上訴人新臺幣（下同）2,700元罰鍰，並記
    違規點數3點。被上訴人不服，遞經臺灣花蓮地方法院（下
    稱原審法院）於110年12月10日以110年度交字第38號行政訴
    訟判決（下稱原判決）撤銷原處分，上訴人不服，遂提起本
    件上訴。
三、被上訴人起訴主張及訴之聲明、上訴人於原審之答辯及聲明
    、原判決認定之事實及理由，均引用原判決書所載。
四、本件上訴人上訴意旨略以：原判決所持舉發機關未能提出相
    關錄影證據作為補強證據，不能排除其事後檢視影片，可發
    現原告未闖越紅燈，而係舉發員警肉眼誤判等理由論斷，乃
    以推論方式認為「行車記錄器影片」可能錄到對「被上訴人
    有利」之證據，然原審法院亦認定本件現場有2名員警目睹
    並當場攔停舉發，應得以「傳訊員警到庭作證之調查方法，
    調查該員警親眼所經歷之真實性」，原審法院逕以前開理由
    為「不能排除被上訴人未有違規情事」之結論，顯有行政訴
    訟法第243條第2項第6款判決不備理由且未盡調查義務等違
    法情事，為此提起本件上訴等語，並求為判決：原判決廢棄
    、被上訴人在第一審之訴駁回。
五、本院查：
　　㈠按行政訴訟法第125條第1至3項規定：「（第1項）行政法
      院應依職權調查事實關係，不受當事人主張之拘束。（第
      2項）審判長應注意使當事人得為事實上及法律上適當完
      全之辯論。（第3項）審判長應向當事人發問或告知，令
      其陳述事實、聲明證據，或為其他必要之聲明及陳述；其
      所聲明或陳述有不明瞭或不完足者，應令其敘明或補充之
      。」第133條規定：「行政法院於撤銷訴訟，應依職權調
      查證據；於其他訴訟，為維護公益者，亦同。」第189條
      第1項規定：「行政法院為裁判時，應斟酌全辯論意旨及
      調查證據之結果，依論理及經驗法則判斷事實之真偽。但
      別有規定者，不在此限。」依同法第237條之9第1項、第2
      36條規定，上開規定於交通裁決事件準用之。據此，我國
      行政訴訟係採取職權調查原則，其具體內涵包括事實審法
      院有促使案件成熟，亦即使案件達於可為實體裁判程度之
      義務，以確定行政處分之合法性及確保向行政法院尋求權
      利保護者能得到有效之權利保護。在撤銷訴訟，行政機關
      如就行政處分要件事實之主要事證已予調查認定，事實審
      法院自應依職權查明為裁判基礎之事實關係，不受當事人
      主張之拘束，並調查必要之證據，事實審法院就個案事實
      未依職權調查並予認定，即屬未盡職權調查義務，而有不
      適用行政訴訟法第133條規定之違背法令情事。且如對於
      當事人提出之攻擊或防禦方法未加以調查，並將其判斷之
      理由記明於判決，或認定事實徒憑臆測而不憑證據者，亦
      構成行政訴訟法第243條第2項第6款所謂判決不備理由之
      當然違背法令
　　㈡次按道交處罰條例第7條之2第1項第1、7款規定：「汽車駕
      駛人之行為有下列情形之一，當場不能或不宜攔截製單舉
      發者，得逕行舉發：一、闖紅燈或平交道。……七、經以科
      學儀器取得證據資料證明其行為違規。」第4項規定：「
      第1項逕行舉發，應記明車輛牌照號碼、車型等可資辨明
      之資料，以汽車所有人為被通知人製單舉發。」由上開規
      定可知，道交處罰條例第7條之2第1項容許執行交通稽查
      員警逕行舉發，乃鑑於交通違規事實本具有稍縱即逝之性
      質，且囿於當場舉發而未以科學儀器照相採證，甚或礙於
      手動照相而未能即時拍攝違規等考量，立法者顯然並未明
      文限制或排除「舉發警員目睹、耳聞」之證據能力，或其
      證述內容對於違規事實之證明力，則取締員警就交通違規
      事實之親身經歷見聞，當亦足可恃為此類交通事件違規事
      實之證據，要非所有交通違規事件倘未經科學儀器照相錄
      影採證即一概不能據以認定，當先予釐明。又前開規定所
      指屬「當場不能或不宜攔截製單舉發」而得逕行舉發之判
      斷，應考量員警當時執行勤務目的、執行取締舉發地點交
      通動線暨流量多寡、可攔停取締空間存否等環境因素，以
      及執法機關可用人力、物力等資源因素為綜合審酌，而舉
      發員警執行舉發取締勤務時縱使備有相關錄音錄影儀器設
      備可供取證，因違規行為有稍縱即逝等特徵，事實上如同
      前述難以當場攔截之問題，本亦存在難以即時取證之可能
      ，關於員警是否確有未能提供現場採證錄音錄影等證物之
      正當理由，亦得令其具體說明以利司法審查暨判斷。
　　㈢本院經核原判決固非無見，惟查：
　　⒈本件被上訴人有於前開時、地駕駛系爭車輛，遭舉發機關
      員警當場攔停並告知其因前述闖紅燈違規行為而遭攔停，
      續經上訴人以原處分裁處等情，為原審確定之事實，經核
      且與原審所附舉發通知單、被上訴人交通違規陳述書及舉
      發機關回復資料、原處分（原審卷第43至47頁、55頁、61
      至65頁）等卷證相符，自得採為本件裁判之基礎。
　　⒉其次，被上訴人於原審法院審理時，即已具體指明本件證
      明被上訴人有違規行為者，主要為舉發機關員警之親眼目
      睹，並陳明當場有不便立刻錄影，及本件情形並不須專以
      當場有科學儀器所取得證據才足以證明等情，加以抗辯；
      依前述規定意旨及說明，針對上訴人所執重要證據即本件
      在場舉發機關員警是否確有目睹被上訴人違規?目睹情形
      為何等，原審法院即應依職權調查訊問，始能明確，原審
      法院卻絲毫未予調查，即逕認上訴人未能證明被上訴人有
      違規之事實，已有違反行政訴訟法第133條規定之違法情
      事。
　　⒊再者，原審法院雖曾勘驗被上訴人遭攔停舉發後之採證光
      碟，並謂當時舉發機關員警曾向被上訴人表示有錄影可證
      明其違規，被上訴人不服可申訴等語（原審卷第82頁之勘
      驗筆錄），故認上訴人迄未能提出被上訴人違規當時之錄
      影資料，舉發機關員警又未能說明不提出之理由，基於誠
      信原則、公平合理原則等，乃逕認本件已不得僅憑事後員
      警之目視證詞作為唯一舉發證據，進而謂上訴人未就前開
      上訴人之違規事實盡主觀或客觀上之舉證責任云云（原判
      決第4頁第28至31行）。然查，被上訴人於原審即曾指明
      本件闖紅燈違規情節存在不便立刻攝錄取證之事實，觀諸
      原審法院援為證據之舉發機關110年6月22日新警交字第11
      00007953號函（原判決第2頁第6行、原審卷第55頁），並
      可見舉發機關有說明當日係在執行巡簽巡邏表過程目睹系
      爭車輛違規行為，遂驅車向前攔查，並非執行定點稽查勤
      務等旨；則舉發機關員警縱有攜帶攝錄器材，依其當時執
      勤狀況，事實上是否存在得以對被上訴人違規瞬間即時取
      證之可能，實有疑問，上訴人主張無法提出當場錄影採證
      資料者是否出於正當理由，即有可能，原判決就上訴人此
      部分主張暨陳報之舉發機關說明資料何以不採，卻未說明
      理由，已有理由不備之違法。甚且，原審法院就無法提出
      違規瞬間採證影像乙事，依前開情形應有必要令上訴人為
      進一步之說明，甚或依職權傳喚當場舉發員警，究明斯時
      舉發員警告知被上訴人有錄影者，所指範圍暨真意為何?
      事後未能提出被上訴人違規瞬間之攝錄資料，情由為何?
      是否出於正當理由等?方能進一步判斷本件上訴人之舉證
      ，是否可謂涉及違反誠信原則、公平合理原則等而欠缺支
      持之證據。原審法院就上情卻未依職權調查，即認不須考
      量上訴人有無其他事證，已可逕行論斷其無法舉證證明被
      上訴人違規云云，亦嫌速斷而有未依職權調查證據之違法
      。
六、從而，原判決既有前開違法且足以影響原處分適法與否之結
    論，上訴意旨指摘原判決違背法令，求予廢棄，即有理由。
    又因本件尚有前開事實未明之情，應由原審法院依法定程序
    調查審認，方能確定，本院無從逕為判決，爰將原判決廢棄
    ，由原審法院重為調查審理後，另為適法之判決。
七、據上論結，本件上訴為有理由，依行政訴訟法第237條之9第
    2項、第236條之2第3項、第256條第1項、第260條第1項，判
    決如主文。 
中　　華　　民　　國　　111 　年　　9 　月　　12  　　日
                    臺北高等行政法院第一庭
                              審判長法  官  蕭忠仁
                                    法  官  林秀圓
                                    法  官  林麗真
上為正本係照原本作成。
不得上訴。 
中　　華　　民　　國　　111　 年　 　9  　 月　　12　 日
                                    書記官  李淑貞